臺灣高等法院民事判決　　　　　　　　95年度上易字第1059號
上　訴　人　甲○○
被 上訴 人　丙○○○
訴訟代理人　乙○○
上列當事人間請求損害賠償事件，上訴人對於中華民國95年10月
31日台灣士林地方法院95年度訴字第 912號第一審判決提起上訴
，本院於96年2月6日言詞辯論終結，判決如下：
    主  文
上訴駁回。
第二審訴訟費由上訴人負擔。
    事實及理由
一、本件上訴人主張略以：被上訴人與訴外人祭祀公業楊積美管
    理人楊森山間台灣士林地方法院內湖簡易庭94年度湖簡字第
    744號請求返還不當得利等事件 ，上訴人經祭祀公業楊積美
    管理人楊森山委任擔任訴訟代理人。詎被上訴人於民國94年
    11月15日上午10時5分許，在士林地院內湖簡易庭， 於不特
    定多數人得出入並共見共聞之情形下當眾稱上訴人「挑撥是
    非、沒有良心」，復於95年4月6日上午11時15分許，在士林
    地院內湖簡易庭行言詞辯論程序時表示上訴人「不道德」。
    嗣上訴人於94年12月間對被上訴人提起妨害名譽自訴，經士
    林地院94年度自字第68號受理，被上訴人又於94年12月23日
    於答辯狀中稱上訴人「昧著良心」等語。被上訴人前開指摘
    已毀損上訴人名譽，並損害上訴人執業多年建立之律師專業
    形象與信用。按被上訴人所有之台北縣汐止市○○路○段505
    號房屋市值新台幣（下同）1000萬元，且其股票投資實際價
    值已遠超過18萬元，每年實際收入亦高於72萬元。是上訴人
    請求21萬元損害賠償，並無過高。爰依民法第18條第２項、
    第195條第1項規定請求被上訴人賠償上訴人損害等語，於原
    審為聲明：被上訴人應給付上訴人100萬元 及自起訴狀繕本
    送達翌日起至清償日止，按週年利率5%計算之利息（原審判
    決上訴人應給付被上訴人１萬元本息，上訴人就敗訴之20萬
    元本息部分不服提起上訴，被上訴人就其敗訴部分則未提起
    上訴，兩造未上訴之部分均已確定）。爰上訴聲明：(一)原判
    決關於駁回上訴人下列部分廢棄。(二)廢棄部分，被上訴人應
    再給付上訴人20萬元，並自起訴狀繕本送達之翌日起至清償
    日止，按年利率5%計算之利息。(三)第一、二審訴訟費用由被
    上訴人負擔。
二、被上訴人則以：並未罵上訴人沒有良心、不道德，因被上訴
    人於前開士林地院94年度湖簡字第 744號民事事件開庭前本
    欲與祭祀公業楊積美管理人楊森山和解，惟上訴人竟未幫助
    兩造進行和解，被上訴人始當庭指稱上訴人挑撥離間，且被
    上訴人僅係一時情急脫口而出，並非故意毀損上訴人律師專
    業形象，況依被上訴人之成長環境背景，前開言論並無侮辱
    誹謗之意。又被上訴人於刑事庭所提答辯狀並非其撰寫，其
    亦未看內容，實無於書狀內毀損上訴人名譽可言。再被上訴
    人年逾90歲，並罹患高血壓，每年雖有72萬元之租金收入，
    惟扣除地租、房屋稅金及應負擔之修繕費，所餘金額僅供被
    上訴人及配偶２人生活及支付醫療費用。而被上訴人投資之
    18萬元亦因股市不景氣已認賠賣出。又上訴人固係律師，惟
    並非公眾人物，是斟酌兩造身分、資力、地位、加害情形及
    經濟情況，上訴人請求之金額實屬過高等語，資為抗辯。爰
    答辯聲明：(一)上訴駁回。(二)第一、二審訴訟費用均由上訴人
    負擔。
三、兩造不爭執之事實：
  (一)被上訴人因承租訴外人祭祀公業楊積美所有台北縣汐止市○
    ○段767地號土地， 訴請訴外人祭祀公業楊積美返還不當得
    利，訴外人祭祀公業楊積美則反訴請求調整租金，經原法院
    內湖簡易庭以94年度湖簡字第744號受理 ，上訴人為該事件
    祭祀公業楊積美之訴訟代理人。
  (二)被上訴人於94年11月15日上午10時５分許，在原法院內湖簡
    易庭 94年度湖簡字第744號民事事件言詞辯論期日當庭指摘
    上訴人挑撥。
  (三)上訴人自訴被上訴人妨害名譽等案件，業經本院95年度上易
    字第1769號以被上訴人涉犯公然侮辱罪，判處被上訴人罰金
    銀元1500元得易服勞役，緩刑2年確定。
四、本件兩造爭執要點為：(一)被上訴人有無指摘上訴人「挑撥」
    「沒有良心」、「不道德」？(二)被上訴人若有上揭行為，有
    無構成侵害上訴人之名譽？(三)如有構成侵權，上訴人得請求
    被上訴人賠償之金額以若干為適當？茲分述兩造爭點分述如
    下：
  (一)被上訴人是指摘上訴人「挑撥」「不道德」：
    1.查被上訴人於94年11月15日上午10時５分許，在原法院內
      湖簡易庭94年度湖簡字第744號民事事件言詞辯論期時 ，
      上訴人向承審法官陳述倘若調整租金被上訴人應再給付若
      干金額時 ，被上訴人於法庭錄音第27分58秒至28分2秒之
      間，當庭向上訴人指摘稱：「講話要憑良心，不能這個樣
      子，在挑撥人，你在裡面挑撥事情」等語之事實，有兩造
      不爭執之法庭錄音光碟附卷足考（證物外放），核與原法
      院94年度自字第68號刑事案件於94年12月30日審判期日勘
      驗上開錄音光碟所製作之勘驗筆錄相符，有上開刑事筆錄
      在卷可稽（見外放刑事卷），被上訴人亦不爭執曾指摘上
      訴人挑撥。至上訴人主張被上訴人曾於該次庭期當庭指摘
      上訴人「沒有良心」云云，惟經比對勘驗筆錄，被上訴人
      係指摘上訴人：「講話要憑良心，不能這個樣子」等語，
      並非直指上訴人「沒有良心」，則上訴人此部分主張核與
      上開勘驗結果不符部分，為屬無據。
    2.又上訴人主張被上訴人於95年4月6日上午11時15分許，在
      同一事件審理時指摘：被上訴人「不道德」「確實不道德
      」等語，雖於原法院刑事庭94年度自字第68號刑事案件94
      年12月30日審判期日勘驗錄音光碟第24分至26分段落時，
      勘驗結果認因多方同時講話，背景吵雜，且被上訴人口音
      甚重，無法聽出被上訴人曾說不道德，惟經原法院刑事庭
      於95年５月29日審判期日訊問證人即原法院內湖簡易庭94
      年度湖簡字第744號民事事件之書記官蕭永同， 據其證稱
      ：「【當時有無聽見被告即民事本訴原告（按均指被上訴
      人）說律師不德道之語？】之前沒有注意聽到，是自訴人
      （即上訴人）當時要求我記明筆錄時，被告說過這些話，
      但在自訴人要求記明之前，我確實沒有注意被告是否有說
      過這些話，自訴人要求在被告有說律師不道德時要求記明
      筆錄，我要記明當時，被告是有講『確實不道德』，自訴
      人又再針對剛才所說的要求記明筆錄」等語，有刑事筆錄
      附卷可考（見外放刑事卷）。而經核諸兩造不爭執之錄音
      光碟，其中24分至26分固因多方同時講話而難以明確判斷
      各方講話內容，惟於上訴人請求書記官記明筆錄陳稱：「
      先是她的先生說『被告律師（即上訴人）不道德』，原告
      （即被上訴人）又說『確實不道德』」等語之際，被上訴
      人復於第26分44秒至45秒間清楚補一句：「確實不道德」
      云云，此有上開錄音光碟附卷足考（證物另放），核與刑
      事庭證人蕭永同所述（見外放刑事卷95年５月29日筆錄）
      相符，則被上訴人曾指摘上訴人「確實不道德」乙節，亦
      堪以認定。
  (二)被上訴人之行為已經構成民事上之侵權行為：
    1.按「不法侵害他人之身體、健康、名譽、自由、信用、隱
      私、貞操，或不法侵害其他人格法益而情節重大者，被害
      人雖非財產上之損害，亦得請求賠償相當之金額。」民法
      第195條第1項前段定有明文。復按，民法上名譽權之侵害
      非即與刑法之誹謗罪相同，名譽有無受損害，應以社會上
      對個人評價是否貶損作為判斷之依據，苟其行為足以使他
      人在社會上之評價受到貶損，不論其為故意或過失，均可
      構成侵權行為，其行為不以廣佈於社會為必要，僅使第三
      人知悉其事 ，亦足當之（最高法院90年台上字第646號判
      例要旨參照）。
    2.經查，上訴人為執業律師，而依律師法第２條規定：「律
      師應砥礪品德、維護信譽、遵守律師倫理規範、精研法令
      及法律事務。」第29條規定：「律師不得有足以損及其名
      譽或信用之行為。」第35條規定：「律師不得挑唆訴訟，
      或以不正當之方法招攬訴訟。」茲被上訴人於公開法庭指
      摘上訴人：「在挑撥人，你在裡面挑撥事情」、「確實不
      道德」，其中關於其指摘上訴人「在挑撥人，你在裡面挑
      撥事情」、「確實不道德」等語，顯係詆毀上訴人違背律
      師應遵守之執業準則，已逾越系爭訴訟事件抗辯權行使之
      合理範疇，依社會通念，足以使其他在公開法庭共見共聞
      者對於上訴人之人格產生質疑，使上訴人精神上感受難堪
      ，而對於上訴人之人格評價有所貶損，要屬侵害上訴人之
      名譽權甚明。至被上訴人於公開法庭指摘上訴人：「講話
      要憑良心、不能這個樣子」乙節，係以正面規勸之方式為
      之，而未採取負面之貶損言詞，顯然只是表明開庭應有之
      態度，此部分尚難認上訴人之名譽權受到貶損，並予敘明
      。
    3.至於上訴人指稱被上訴人另於94年12月23日在原法院94年
      度自字第68號刑事案件答辯狀陳稱：上訴人「昧著良心」
      等語，雖據其提出上開答辯狀（見原審第37頁至第40頁）
      為證，其中第２頁載明：「被告（指被上訴人）聽到誤以
      為法官聽了自訴人的話，會把案件駁回，為保護合法權益
      情急之下才會說『被告律師挑撥是非、昧著良心』等語，
      被告絕無公然侮辱或妨害其名譽之故意。蓋因被告為一高
      齡90歲之老婦不懂法律又因原籍山東省青島市、嫁予乙○
      ○後隨夫姓籍貫改為河南省汝南縣，山東鄉音極重，有身
      份證影本為憑，兼以聽力不佳、又不懂法律，才會說『昧
      著良心』而非沒有良心」等語。觀諸被上訴人上開答辯狀
      內容，僅係就其被訴妨害名譽罪提出答辯，所稱內容為：
      其並無說上訴人沒有良心之辯解之詞，並沒有說：上訴人
      昧著良心等語，係以刑案被告於答辯狀中所為就有利自己
      之行為提出答辯，此部分並未侵害上訴人之名譽，不構成
      侵權行為。
  (三)上訴人得請求被上訴人賠償之金額：
    1.按名譽被侵害者，關於非財產上之損害，加害人雖亦負賠
      償責任，但以相當之金額為限，民法第195條第1項定有明
      文。所謂相當，應以實際加害情形與其名譽影響是否重大
      及被害者之身份地位與加害人經濟狀況等關係定之（最高
      法院47年台上字第1221號判例、86年度台上字第3537號判
      決意旨參照）。
    2.本院審酌被上訴人於5年4月5日出生， 未受相當教育，年
      90歲， 並無工作能力，名下雖有台北縣汐止市○○路○段
      505號房屋1棟及約18萬元之投資，惟其於94年度僅有股利
      及利息收入3萬9477元， 此有稅務電子閘門財產所得調件
      明細表可稽（見原審卷第20頁至第21頁），上開房屋雖被
      上訴人自承有租金年收入72萬元（見原審卷第32頁至第33
      頁），上訴人雖稱租金不只此數，但未舉證證明，又此房
      屋租金72萬元並非淨收入，尚須按年繳納地租及房屋稅金
      以及出租人應負擔之修繕費，為公眾週知之事實；而上訴
      人為有房屋一棟 ，價值1000萬元、年收入120萬元、大學
      法律系畢業，目前為執業律師，並斟酌兩造為訴訟上對立
      關係、被上訴人損害上訴人名譽權之程度，暨兩造之經濟
      狀況、學識、身分背景等一切狀況，認上訴人請求之非財
      產上損害賠償，以１萬元為適當，逾此部分即屬無理由。
五、綜上所述，上訴人依據侵權行為法則，請求被上訴人給付非
    財產損害賠償１萬元及自起訴狀繕本送達之翌日起至清償日
    止，按年利率5%計算之利息為適當；逾此其請求為無理由，
    不應准許，此部分其假執行之聲請亦失所附麗，應併予駁回
    。原判決判令被上訴人給付１萬元本息（此部分因兩造均未
    上訴已經確定，是利息起算日是否因被上訴人已經於94年12
    月30日刑事準備程序中自承收受附帶民事起訴狀，而應自94
    年12月31日起算遲延利息，不在本院審酌範圍）後，上訴人
    上訴再訴請被上訴人給付20萬元及自起訴狀繕本送達之翌日
    起至清償日止，按年利率5%計算之利息，並無理由，此部分
    原判決為上訴人敗訴之判決及駁回其此部分假執行之聲請，
    並無不合。上訴意旨指摘原判決不當，求予廢棄改判，為無
    理由，應予駁回上訴。
六、本件判決基礎已臻明確，兩造其餘攻防方法及訴訟資料經本
    院審酌後，核與判決結果不生影響，無庸逐一論列，併此敘
    明。
七、據上論結，本件上訴為無理由，依民事訴訟法第449條第1項
    第78條，判決如主文。
中　　華　　民　　國　　96　　年　　2 　　月　　27　　日
                    民事第七庭
                        審判長法　官  鄭三源
                              法　官  王聖惠
                              法　官  黃嘉烈
正本係照原本作成。
不得上訴。
中　　華　　民　　國　　96　　年　　2 　　月　　27　　日
                              書記官  倪淑芳
